最　高　行　政　法　院　判　決
　　　　　　　　　　　　　　　　　　 96年度判字第00079號
上　訴　人　甲○○
訴訟代理人　王玉珊律師
　　　　　　林石猛律師
被 上訴 人　財政部臺北市國稅局
代　表　人　乙○○
上列當事人間因綜合所得稅事件，上訴人對於中華民國93年8月
31日臺北高等行政法院92年度訴字第2312號判決，提起上訴，本
院判決如下：
　　主  文
上訴駁回。
上訴審訴訟費用由上訴人負擔。
　　理  由
一、上訴人辦理民國（下同）86年度綜合所得稅結算申報後，經
    被上訴人認定其有「短漏報財產交易所得計新台幣（下同）
    33,040,OO0元」之違章行為存在（由內湖稽徵所查獲），並
    生逃漏應納稅額12,790,818元之結果，違反行為時所得稅法
    第71條第1項規定，除核定上訴人當年度之綜合所得總額為3
    7,041,431元、淨額為36,064,566元外，並依所得稅法第110
    條第1項之規定，處以0.5倍之罰鍰計6,395,400元。上訴人
    不服，申請復查未獲變更，提起訴願亦遭決定駁回，遂提起
    本件行政訴訟，經原審法院判決駁回其訴後，仍不服而提起
    上訴。
二、上訴人於原審起訴主張：(1)上訴人86年時，因資金週轉困難
    ，向訴外人胞弟廖志鉎等13人協商借用「週轉金」以濟眉急
    ，借款之金額及付款日期，均已分別於訴願與復查決定書內
    陳明合計為57,640,OO0元，檢附林秋玉等12人「委託書」內
    載明彼等委託廖志鉎代轉17,500,OO0元為證，餘款為廖志鉎
    者，廖志鉎與上訴人誼屬同胞兄弟，兩人僅有口頭約定，並
    未訂有書面借貸契約，均為無息週轉金。(2)被上訴人所核定
    處分本案之買賣法律行為標的，即創宏公司87年間因現金增
    資所發行之新股，依公司法第162條第1項規定須先通過財政
    部證期會之「核准」始得發行，而該等新股申請，能否通過
    證期會之核准，既屬證期會之職權，非上訴人所得干涉，是
    在核准事實發生前，實「非屬可確定或可得確定」之事項，
    故被上訴人所認定系爭案買賣法律行為之標的，在「86年間
    既根本尚未存在而無從確定」，則依法自無可能發生有效之
    買賣契約，依法不可計算出售財產所得課稅，是上訴人於86
    年間實無可能因買賣87年始發行之增資股票或權利性質之財
    產而產生3,304萬元之財產交易所得可言。(3)縱依被上訴人
    所指認為雙方訂有買賣契約，本件買賣行為之標的既係繫諸
    於得否通過證期會之「核准」，雙方也是以在買賣股票契約
    上，附加一個將來客觀上不確定之成就與否來決定買賣法律
    行為效力發生與否之「停止條件」，而依民法第99條第1項
    規定，附停止條件之法律行為係於條件成就時始發生效力，
    本案上訴人所持有創宏公司現金增資6億4千萬元(即以每股
    面額10元發行6千4百萬股之新股)部分，證期會係於87年4月
    10日始以(87)財證(1)第30809號函核准，則本案縱存有買賣
    股票之契約，其亦至少須於87年4月10日停止條件成就後，
    買賣股票之法律效力始發生，則上訴人於86年間自無因該筆
    股票買賣而產生3,304萬元之財產交易所得可能。復衡諸一
    般交易觀念，買受人不會在明知出賣人對該標的之權利未臻
    確定時，即先行支付5,700多萬元之巨額款項並簽訂買賣契
    約，自行製造資金無法回收之風險，(4)是以，上訴人因故屆
    期仍無法償遂上開借貸金額，雙方遂於87年再約定同意將上
    開金額作為股票價金向上訴人購買創宏公司股票，揆諸市場
    上公司營運不佳無法償遠借款，雙方協議「以債作股者」，
    比比皆是，惟「借款」與「股票作價」之「年度時間不同」
    ，被上訴人焉可以借款時間移為作價買賣之年度時間，指謂
    「借款」為預付價款處分，顯與證據事實不符，於法不合。
    (5)另須再予澄清者，上訴人88年11月22日提出之說明書，係
    創宏公司之行政人員為函覆被上訴人88年12月6日財北國稅
    審2字第88049307號函所出具之說明，創宏公司原經辦人離
    職，接辦者為新手，該名辦事人員不瞭解86年上訴人資全周
    轉困難「前段」借款之事實，僅知以借款轉充價款之後段情
    形，以致未對本案全部經過完整交待清楚，應不能撤銷86年
    借款行為之真實證據，及被上訴人未查獲86年時表明轉讓股
    票之證書及憑證之證據，逕處分為股權出售，審理案件以證
    據事實為準，是不能以該未完整之說明書所載逕為論斷本件
    事實及法律之適用。被上訴人臆測率斷「86年度之借款」誤
    為「86年權利性質財產交易價款」，實屬違反實質課稅原則
    ，原處分及訴願決定應予廢棄。(6)上訴人87年度之股票移轉
    交割行為，已依法「繳清證券交易稅款」，循法報告主管稅
    務機關，依所得稅法第4條之1規定，顯屬「法定免徵所得稅
    案件」，自不構成漏報處罰條件。被上訴人再對已課徵證券
    交易稅款之「同一標的之轉讓行為」第二次課徵綜所稅，「
    同一標的」、「同一行為」，「連稅二次，明顯重複課稅」
    。上訴人於86年間不論依事實證據或依法律均未發生3,304
    萬元之財產交易所得，原處分之補徵稅款與罰鍰實屬違法無
    據。為此，訴請撤銷原處分及訴願決定。
三、被上訴人在原審答辯則以：(1)本稅部分:上訴人於86年間與
    買方廖志鉎等13人有事先支付價款57,640,000元，於86年4
    月16日支付15,000,000元、86年7月9日支付20,000,000元、
    86年8月13日支付22,640,000元。而後於87年8月19日以每股
    35元餘移轉交割其可於87年以每股15元認購之創宏公司經主
    管機關核准後、依法發行現金增資之股票，有上訴人88年12
    月22日說明書及付款流程影本為證。且系爭股票於出售時確
    未發行，有創宏公司公開說明書影本、贈與稅查核報告、系
    爭股票移轉契約書及創宏公司股東名簿等資料影本附卷可稽
    。系爭所得依首揭財政部函釋規定，應均上訴人出售利得應
    屬權利性質之財產交易所得，並非證券交易所得，亦無所得
    稅法第4條之1證券交易所得停徵之適用，被上訴人原核定以
    出售成交價57,640,000元及取得成本24,600,000元之差額33
    ,040,000元，核課財產交易所得，尚無不合。(2)罰鍰部分：
    經查上訴人短漏報權利性質之財產交易所得計33,040,000元
    ，已如前述，違章事證明確。被上訴人原處分依前揭法條規
    定，按漏稅額12,790,818元處以0.5倍之罰鍰計6,395,400元
    ，尚無不合等語，資為抗辯。
四、原審斟酌全辯論意旨及調查證據之結果，以：(1)本稅部分：
    本件上訴人是在86年間陸續取得上開57,640,000元現金，並
    對上開現金享有物權法之支配權，其在法律上可以終局性保
    有該筆項款，所以上開現金「收入」實現時點應認在86年間
    貸現。上訴人雖謂：「其在86年間係基於借款之原因事實而
    取得上開現金」云云，然而，借貸在先而借貸債務作為價金
    在後者，理論上固然可以在「以債抵價」之時點，認定原來
    「收入」之實現。但是為了避免當事人濫用法律形式，來任
    意操控「收入」的實現時點，因此在事實認定上必須嚴格審
    查。對此上訴人早在88年12月22日即已出具說明書，向被上
    訴人說明上開款項係因出售87年間創宏公司現金增資所配股
    票而收取之款項。此項積極證據證足以明確證明，上訴人上
    開收入之取得完全與借款無涉。又依據上訴人提出付款人林
    秋玉等13人出具之委託書，該委託書金額載明之借款金額僅
    17,500,000元，其餘40,140,000元，上訴人稱是其廖志鉎無
    息週轉，而無證據資料可憑，其客觀證明力本屬不足。何況
    以上開13人與上訴人有一致之利害，因此其等出具之書面縱
    令具有形式證明力，可確信其文書為真正。但實質證明力不
    足。又鉅額借款應有利息約定及利息之支付，然而上訴人完
    全沒有提供任何證據資料來證明其事，所借款主張之真實性
    實值懷疑。本案中上訴人與廖志鉎等13人訂定之上開股權買
    費契約，實質上具射倖性（簡言之，86年間上訴人取得收入
    時，創宏公司將來現金增資之股份溢價發行價格尚未能確定
    ，所以上訴人取得收入所須支付之成本也還沒有確定，其是
    否能賺錢以及能賺多少錢尚屬未定之天），其也還沒有取得
    創宏公司現金增資之股份，所以上訴人因此等原因事實取得
    之「收入」不應被定性為「財產交易所得」，而應定性為「
    其他（射倖性）所得」。又依上述「射倖性所得」在自然人
    之情形，收入之實現以取得收入客體時點來認定，成本費用
    為了配合「收入成本費用配合原則」，則須預估。當然如果
    預估有出入，立法論應容許將來認列收入或損失，而現行稅
    法則未加規範，容易產生爭議。不過本案並無此問題，因為
    上訴人以上收入所對應之成本費用已在87年5月14日確定（
    每股15元），被上訴人依此核定亦無錯誤。本件收入取得之
    原因既然應該被定性為「其他(射倖性)所得」，即無所得稅
    法第4條之1免稅規定適用之餘地。有無重複課稅之判斷標準
    ，是以「稅捐客體」為準，而不是以「稅捐主體」為準（參
    閱黃茂榮教授著「稅法總論(第一冊)」第383頁以下）。經
    查證券交易稅乃是交易稅，是以「交易行為」所表彰的經濟
    能力為準。個人綜合所得稅之課徵乃是「所得」所表彰的經
    濟能力為準。二者之稅捐客體不同，並沒有重複課稅的問題
    存在。(2)漏稅罰部分：依上所述，上訴人本稅之漏稅違章事
    實既經認定屬實，且其金額龐大，上訴人未予申報，縱無故
    意亦難謂其無過失，從而被上訴人依所得稅法第110條第1項
    之規定對上訴人處以罰鍰，即屬有據，又其裁罰金額之裁量
    （即處以漏稅額0.5倍之罰鍰）也無裁量濫用、裁量逾越或
    裁量怠情之違法，自屬合法。綜上所述，本件原處分並無違
    法，訴願決定予以維持尚無違誤，上訴人訴請撤銷為無理由
    ，因而判決駁回上訴人之訴。
五、本院經查：
　　(一)、上訴人於86年4月16日起至86年8月13日止，向買方廖志
　　　　鉎、林秋玉、洪秋蓮、林忠明、林王月娥、蕭玉滿、林
　　　　孝星、林孝德、李金春、林孝諭、周素梅、徐誠志、郭
　　　　文宗等13人，先後收取向其買受創宏科技公司發行現金
　　　　增資之股票價款57,640,000元（86年4月16日15,000,00
        0元;86年7月9日20,000,000元；86年8月13日22,640,00
        0元）。上訴人於87年8月19日以每股35元至35.2元不等
        價格移轉交割其可於87年以每股15元認購之創宏科技公
        司經主管機關核准後依法發行現金增資之股票1,640,00
        0股，有上訴人88年12月22日說明書及付款流程影本為
        證，且系爭股票於出售時確未發行，有創宏科技公司公
        開說明書影本，贈與稅查核報告、系爭股票移轉契約書
        及創宏科技公司股東名簿等資料影本附卷。系爭57,640
        ,000元為上訴人預售創宏科技公司現金增資所發行，股
        票之款項，並非借款甚明。上訴人所稱86年度所取得系
        爭57,640,000元為借款，並非87年度之股票轉讓預付價
        款之詞，尚不足採。
　　(二)、上訴人於86年間出售創宏科技公司之股權1,640,000股
　　　　，成交價為57,640,000元，因出售時系爭股票尚未發行
　　　　，應屬權利性質之財產交易所得，並非證券交易所得，
　　　　無行為時所得稅法第4條之1證券交易所得停徵之適用，
　　　　原判決認非財產交易所得，而認係射倖性之其他所得尚
　　　　有未洽，惟因判決結果相同，故原判決仍予維持。
　　(三)、87年5月14日上訴人以每股15元之價格購得系爭增資股
        票，於87年8月19日將系爭1,640,000股分別移轉廖志鉎
        等13人。被上訴人以二者之價差33,040,000元（57,640
        ,000元-1,640,000元×15元=33,040,000元）核課財產
        交易所得，與行為時所得稅法第14條第1項第7類第1款
        規定及財政部84年6月29日台財稅第841632176號函釋尚
        無不合。
    (四)、被上訴人以上訴人漏報財產交易所得33,040,000元，而
        依行為時所得稅法第110條第1項規定，按漏稅額12,790
        ,818元，處以0.5倍之罰鍰計6,395,400元（計至百元）
        ，於法亦無不合。
    (五)、依前說明，原審將原決定及原處分均予維持，駁回上訴
        人在原審之訴，核無違誤，上訴意旨仍本件並非預售股
        款而係借款，違反所得實現之稽徵原則且未盡調查證據
        之能事等語，指摘原判決違誤，求予廢棄之詞，經核並
        無理由，上訴應予駁回。
六、據上論結，本件上訴為無理由，爰依行政訴訟法第255條第1
    項、第98條第3項前段，判決如主文。
中　　華　　民　　國　　96　　年　　1　　 月　　18　　日
                  第三庭審判長法  官　鄭　淑　貞
                              法  官  梁　松　雄
                              法  官  黃　合　文
                              法  官　吳　明　鴻
                              法  官　鄭　小　康
以  上  正  本  證  明  與  原  本  無  異
中　　華　　民　　國　　96　　年　　1　　 月　　19　　日
　　　　　　　　　　　　　　　書記官　蘇　金　全
